臺灣基隆地方法院民事判決　　　　　　　　　　　　　九十三年度重家訴字第一號
　　原　　　告　乙○○
　　　　　　　　　　　　　）
　　被　　　告　甲○○
當事人間請求返還不當得利事件，本院於民國九十三年六月三十日言詞辯論終結，判
決如下：
    主  文
原告之訴駁回。
訴訟費用由原告負擔。
    事  實
甲、原告方面：
一、聲明：求為判決被告應給付原告新臺幣（下同）九百萬元，及自支付命令送達翌
    日即民國九十二年十二月二十三日起至清償日止，按年息百分之五計算之利息。
二、陳述：
　(一)坐落新竹市○○段四一四、四二一、四二七、四二八、五○九、五一○、五一一
　  、五一二、五一三、五一四、五一五、五一六、五一七、五一八、五二○、五二
　  六、五二八、五二九、五三○、五五八、五五九、五六○、五六二、五六四、五
    六六地號土地（以下簡稱系爭土地）均為兩造之父親林真燦與他人共有，林真燦
    在世時曾向原告表示上開土地計畫籌辦養老院，嗣林真燦於七十二年八月二十八
    日死亡，被告於七十三年四月二十五日代理辦理繼承及所有權移轉登記時，未將
    原告列為繼承人，而由兩造之兄林英良、姊盧林智代及被告各繼承三分之一。原
    告為合法繼承人，且無法律所定不得繼承之事由，繼承權於被繼承人林真燦死亡
    時即發生，被告違反特留分之規定，將原告應繼承價值相當於九百萬元之土地移
    轉為其所有，並於辦理土地繼承及所有權移轉登記時在聲請書上表明「如有虛偽
    不實，本代理人願負損害賠償及法律責任」，為此依不當得利之法律關係，求為
    如聲明所示之判決。
　(二)原告母親在世時，原告不敢開口要求取回所應繼承之遺產，直至母親過世後，才
  　開始調查，亦曾委託律師於八十八年十月二日召集繼承人開會討論父親遺產問題
    ，但兄弟們都不願解決，且不論原告之請求權是否罹於時效，被告依理應將原告
    應繼承部分返還原告。
三、證據：提出林真燦遺言狀、土地所有權登記聲請書、土地登記簿謄本、協調會議
    出席紀錄、委任書、聲請調解書各一件、除戶
    件、土地所有權狀二十五件、掛號郵件收件回執十一件（以上均為影本），及繼
    承系統表一件、土地登記謄本二十五件。
乙、被告方面：
一、聲明：求為判決駁回原告之訴。
二、陳述：
　(一)兩造父親林真燦於七十二年八月二十八日過世，母親林姚仙桃八十六年十二月四
　  日過世，依照家族習俗，父親過世時是由母親、長輩及兄姊作主處理遺產，被告
    亦恪守家父之遺囑：「財產子孫繼承之，但母親在世時，其收益實權任何人不得
    擅自處理，一切聽從母命，不得有違。」，故父親遺產均遵奉母命辦理，並無原
    告所指被告私自移轉家父所有財產及不當得利等情形，且遺產並非僅由被告一人
    繼承，原告只對被告起訴，被告實無法處理。
  (二)原告於六十一年三月二十七日遷往日本東京，於八十八年九月十日再遷回臺灣，
    並在基隆市○○區○○路十九巷二十四之三號恢復
    遺產，家母曾請原告提出
    告因遷往東京，無法提出上開證件，為免逾期受罰，經家族長輩協議，並依家父
    之遺言狀及家母之指示，土地由在臺灣之子女繼承，其餘現金則由家母及原告取
    得，原告如對父親遺產分配方式有意見，應該在母親在世時提出，況父親過世至
    今已二十多年，原告之請求權亦已罹於時效而消滅。
三、證據：提出除戶
    理  由
一、原告主張：兩造為被繼承人林真燦之子女，林真燦於七十二年八月二十八日死亡
　　，遺有系爭土地之遺產，原告就該土地有繼承權，詎被告於七十三年四月二十五
  　日向地政事務所辦理繼承及所有權移轉登記，製作之繼承系統表僅稱被告及訴外
    人林姚仙桃、林英良、盧林智代四人為繼承人，聲請就上開土地登記為被告及訴
    外人林英良、盧林智代各繼承三分之一，排除原告之權利，為此依不當得利之法
    律關係，請求被告返還土地之價額九百萬元及自支付命令送達翌日起算之遲延利
    息。
二、被告則以：兩造被繼承人林真燦死亡後，係依被繼承人之遺言狀及家母之指示處
    理遺產，被告並未私自移轉父親所有財產及不當得利等情形，縱原告之繼承權被
    侵害，其請求權亦已罹於時效而消滅等語，作為抗辯。
三、經查，兩造之被繼承人林真燦於七十二年八月二十八日死亡，並遺有系爭土地，
    原告為其次女，對上開遺產有繼承權，而被告為林真燦之次子，訴外人林姚仙桃
    、盧林智代、林英良依序為林真燦之配偶、長女、長子，而被告代理盧林智代、
    林英良向地政事務所辦理繼承及所有權移轉登記時，所製作之繼承系統表僅稱林
    真燦之繼承人為被告及訴外人林姚仙桃、盧林智代、林英良，該四名繼承人協議
    由被告及盧林智代、林英良平均繼承系爭土地等情，有原告所提土地所有權登記
　　聲請書附繳繼承登記有關文件、土地登記簿謄本、除戶
　  及繼承系統表、土地登記謄本為證，且為被告所不爭執，應信為真實。
四、按請求權因十五年間不行使而消滅，民法第一百二十五條定有明文。又凡無繼承
    權而於繼承開始時或繼承開始後僭稱為真正繼承人或真正繼承人否認其他共同繼
    承人之繼承權，並排除其占有、管理或處分者，均屬繼承權之侵害，被害人或其
    法定代理人得依民法第一千一百四十六條規定請求回復（司法院大法官會議釋字
    第四三七號解釋變更最高法院五十三年度台上字第五九二號判例之見解）。查本
    件被繼承人林真燦係於七十二年八月二十八日死亡，原告於林真燦死亡時即依法
    取得其財產上之一切權利義務，然被告至七十三年五月十一日始以繼承為登記原
    因，聲請將系爭土地登記為被告與訴外人盧林智代、林英良各繼承三分之一，而
    於七十三年五月二十四日完成登記，則被告所侵害者顯係原告因繼承而已經取得
    之權利，雖依前開大法官解釋之意旨亦屬侵害原告之繼承權，但原告得主張繼承
    回復請求權，或依不當得利之法律關係，請求回復損害前之原狀，係屬請求權之
    競合，原告自得選擇對其有利之十五年消滅時效。
五、惟原告繼承被繼承人林真燦所有系爭土地應有部分之應繼分，於七十三年五月二
　　十四日即登記為被告及訴外人盧林智代、林英良所有，則原告因非土地登記簿上
  　記載之所有權人，對於土地所有權人所能主張之所有權移轉、設定抵押權、設定
  　地上權等權能，原告並無法行使，故原告自七十三年五月二十四日起即受有損害
　　，原告復未舉證證明其請求權有不能行使之情形，其不當得利請求權應自七十三
　　年五月二十四日起算，至八十八年五月二十四日時效已經完成。嗣原告於八十八
　  年九月十四日委託律師通知繼承人就被繼承人林真燦遺產處理召開協調會，已逾
    十五年之時效期間，原告復依不當得利之法律關係提起本件訴訟，被告為時效之
　　抗辯，自屬有據。從而原告請求被告返還系爭土地之價額九百萬元及自支付命令
據上論結，本件原告之訴為無理由，依民事訴訟法第七十八條，判決如主文。
中　　　華　　　民　　　國　　九十三　　年　　　八　　　月　　　六　　　日
　　                                臺灣基隆地方法院家事法庭
                                        法      官  陳湘琳
右為正本係照原本作成。
對於本件判決如有不服，應於收受送達後二十日內向本院提出上訴書狀，敘述上訴之
理由，上訴於臺灣高等法院，並按他造當事人之人數附具繕本。
中　　　華　　　民　　　國　　九十三　　年　　　八　　　月　　　六　　　日
                                        法院書記官  王佩珠
